【裁判字號】    95,台上,4317
【裁判日期】    950804
【裁判案由】    違反山坡地保育利用條例
【裁判全文】
最高法院刑事判決            九十五年度台上字第四三一七號
    上  訴  人  甲○○
                        號
                乙○○
                        號之6.
    共      同
    選任辯護人  徐松龍律師
上列上訴人等因違反山坡地保育利用條例案件，不服台灣高等法
院中華民國九十五年三月三十日第二審更審判決（九十四年度上
更(一)字第一八八號，起訴案號：台灣士林地方法院檢察署八十八
年度偵字第九九九０號、八十九年度偵字第六六五六號），提起
上訴，本院判決如下：
    主  文
原判決撤銷，發回台灣高等法院。
    理  由
本件原判決認定上訴人甲○○明知台北縣汐止市○○○段車坪寮
小段（下稱同地段）九三、一二０地號土地係國有土地，同地段
四、五地號係廖森、林肯、吳秀、廖廷緝、廖廷爐、廖廷為、廖
勝輝等人所共有之私有土地，竟自民國七十九年間起至八十二年
間止，基於概括之犯意，分別與上訴人乙○○、陳進忠（已死亡
）基於共同之犯意聯絡，明知前揭土地係經主管機關台灣省政府
報請行政院核定公告之山坡地，且在公有或他人山坡地內，不得
擅自墾殖或設置工作物，竟未經報主管機關核可，即予提供上開
國有地段九三地號如原判決附圖所示部分，供乙○○興建慈惠堂
（台北縣汐止市○○路○段六二五號之六）；復於同前開期間內
，未經前開四、五地號土地共有人廖森、林肯、吳秀、廖廷緝、
廖廷爐、廖廷為、廖勝輝等人之同意，擅自提供予乙○○、陳進
忠在上開地段四、五、一二０地號及未登錄地A、B、C、D如同附
圖所載部分，興建天聖代天府（台北縣汐止市○○路○段六二五
之五號）與萬善爺廟等情。因而撤銷第一審之科刑判決，改判仍
論處上訴人二人共同連續在公有及他人山坡地內，擅自設置工作
物罪刑，固非無見。
惟查：(一)、按有罪之判決書，須將法院依職權認定之犯罪事實翔
記於事實欄，然後於理由內逐一說明其憑以認定之證據，使事實
與理由兩相一致，始稱適法；倘若事實已有記載，而理由論證未
臻周全，或理由說明與事實記載或卷內證據資料，不相符合互生
齟齬，均屬判決理由矛盾之違法，按諸刑事訴訟法第三百七十九
條第十四款後段規定，為判決當然違背法令，足以構成撤銷之原
因。原判決認定上訴人等未經台北縣汐止市○○○段車坪寮小段
四、五地號土地之共有人廖勝輝、廖森、林肯、吳秀、廖廷緝、
廖廷爐、廖廷為等人之同意，擅自提供予乙○○、陳進忠興建天
聖代天府與萬善爺廟等情。但證人廖勝輝於第一審證稱：同意捐
地給乙○○、陳進忠蓋廟等語（見第一審卷第一０八、一０九頁
）。如果無訛，廖勝輝同意提供其共有之土地供乙○○、陳進忠
興建天聖代天府與萬善爺廟，原判決認定之事實與前揭證據資料
不符，自有證據上理由矛盾之違法。至於其他共有人除廖廷爐於
第一審到庭具結證明未同意捐地外，其餘共有人是否均未同意，
原審並未調查審認，遽行判決，自嫌速斷，併有調查未盡之違法
。(二)、上訴人於原審主張蓋廟之土地自其父親時即在當地蓋田寮
、牛、豬舍，並且耕種，以為均是私有九四地號土地，並不知為
國有地等語（見第一審卷第七十五至七十八頁）。而證人廖勝輝
於第一審亦證稱：「（慈惠堂之土地以前作何用？）牛舍及豬寮
」、「（牛舍、豬寮何人所蓋？）我不知，從我父親就有」、「
（蓋慈惠堂及代天府之土地蓋廟以前作何用？）以前有種稻、但
後來水不夠，後來就沒有種了，慈惠堂以前我小孩子是種稻」（
見同上卷第一一一頁）；另證人蘇永清證稱：「（汐止山上之慈
惠堂與代天府以前作何用？）慈惠堂以前為豬舍及牛舍，代天府
為田寮舍」、「（代天府除田寮舍以外尚作何用？）另有田」、
「（你知代天府上之田寮、田地有多大？）當時有曬榖場，與現
代天府沒差多少」、「（你知慈惠堂以前豬舍及牛舍規模如何？
）與目前慈惠堂相當」、「（你知道上開土地上之田寮及土地為
何人所有？）那些東西均為甲○○所有，土地也是」（見同上卷
第一一五、一一六頁）。如果無訛，似與甲○○之主張提供乙○
○蓋慈惠堂之土地係其私有之土地相符合。而原判決附圖所示慈
惠堂座落於國有林地同上段九三地號土地上之事實，係經第一審
囑託台北縣汐止地政事務所測量後始確定，有該測量成果圖附第
一審卷可憑，可知在山坡上之土地之範圍及界址，並無明顯標記
可供辨識，並非一般人可明確認知其所在。故在此之前，台北縣
政府均誤以前慈惠堂係位於甲○○所有前揭地段九四地號土地上
，有台北縣政府及台北縣汐止市公所函影本三紙附卷可憑（見八
十九年度偵字第六六五六號卷第一、九、十二頁）。檢察官亦據
此在聲請簡易判決處刑書上記載甲○○提供其所有之九四地號土
地供乙○○興建慈惠堂。綜上，甲○○是否明知提供予乙○○興
建慈惠堂之土地，為國有山坡地，並非無疑。原判決未詳酌前揭
有利於上訴人等之證據，遽認甲○○對其所有權之範圍，理應知
之甚詳，並無誤認之可能云云，自有調查未盡及違背經驗法則之
違法。上訴意旨均執以指摘原判決不當，非無理由，應認原判決
仍有發回更審之原因。
據上論結，應依刑事訴訟法第三百九十七條、第四百零一條，判
決如主文。
中    華    民    國  九十五  年    八    月    四    日
                      最高法院刑事第十庭
                          審判長法官  洪  清  江
                                法官  石  木  欽
                                法官  李  伯  道
                                法官  林  勤  純
                                法官  陳  晴  教
      本件正本證明與原本無異
                                      書  記  官
中    華    民    國  九十五  年    八    月   十四   日
                                                      Ｋ


司法院資訊處製作；財團法人民間司法改革基金會備份。
